ACORDAO-COMPLETO-2388131

ACÓRDÃO 1406/2020 ATA 19/2020 - PLENÁRIO

VISTOS, relatados e discutidos estes autos em que se apreciam recurso de reconsideração interposto por Antônio Carlos Alves de Lima, Daniely Silva de Souza, Décio Paulo Bonilha Munhoz, Giane Santos Almeida e Raimundo Nonato Dias em face do Acórdão 2818/2017-TCU-Plenário, por meio do qual este Tribunal julgou irregulares as contas dos recorrentes, condenando-os em débito e aplicando-lhes multa, no âmbito de tomada de contas especial (TCE) ;
ACORDAM os Ministros do Tribunal de Contas da União, reunidos em sessão do Plenário, ante as razões expostas pelo Relator, em:
9.1. com fundamento nos arts. 32, inciso I, e 33 da Lei 8.443/1992, conhecer e dar provimento parcial ao recurso para, em substituição aos itens 9.1 e 9.2 do acórdão recorrido:
9.1.1. com fundamento nos arts. 1º, inciso I, 16, inciso I, 17 e 23, inciso I, da Lei 8.443/92, julgar regulares as contas de Décio Paulo Bonilha Munhoz e de José Airton de Lima, dando-lhes quitação plena;
9.1.2. com fundamento nos arts. 1º, inciso I, 16, inciso II, 18 e 23, inciso II, da Lei 8.443/92, julgar regulares com ressalva as contas de Antônio Carlos Alves de Lima, Daniely Silva de Souza e Giane Santos Almeida;
9.1.3. com fundamento nos arts. 1º, inciso I, 16, inciso III, alínea "c", da Lei 8.443/92, c/c os arts. 19 e 23, inciso III, da mesma lei e com os arts. 1º, inciso I, 209, inciso III, 210 e 214, inciso III do Regimento Interno, julgar irregulares as contas de Francisco Adriano Alves Castelo Branco, Francisco de Assis Pinto Bilhar Júnior, Raimundo Nonato Dias e Thais Regina da Silva Bilhar e das empresas A.P.B.J. Construções Indústria, Comércio e Serviços de Mão de Obra Ltda. e Etecon - Empresa Técnica de Construções e Consultoria Ltda., condenando-os em débito, solidariamente, pelas quantias constantes do quadro a seguir, e fixando-lhes o prazo de quinze dias, a contar das notificações, para que comprovem, perante este Tribunal (art. 214, inciso III, alínea "a", do Regimento Interno) , o recolhimento das dívidas aos cofres do Tesouro Nacional, atualizadas monetariamente e acrescidas dos juros de mora calculados a partir das respectivas datas até as datas dos efetivos recolhimentos, na forma prevista na legislação em vigor:
	Data
	Valor (R$) 
	Data
	Valor (R$) 
	Data
	Valor (R$) 

	29/06/2012
	326.925,30
	02/01/2013
	98.620,00
	03/01/2013
	35.700,44

9.1.4. aplicar, individualmente, a Francisco Adriano Alves Castelo Branco, Francisco de Assis Pinto Bilhar Júnior, Raimundo Nonato Dias e Thais Regina da Silva Bilhar e às empresas A.P.B.J. Construções Indústria, Comércio e Serviços de Mão de Obra Ltda. e Etecon - Empresa Técnica de Construções e Consultoria Ltda., a multa prevista no art. 57 da Lei 8.443/92, c/c o art. 267 do Regimento Interno, no valor de R$ 70.000,00 (setenta mil reais) , com a fixação do prazo de quinze dias, a contar da notificação, para que comprovem, perante este Tribunal (art. 214, inciso III, alínea "a" do Regimento Interno) , o recolhimento das dívidas ao Tesouro Nacional, atualizadas monetariamente desde a data do acórdão condenatório até a dos efetivos recolhimentos, se forem pagas após o vencimento, na forma da legislação em vigor;
9.2. dar ciência deste acórdão aos recorrentes.

Recurso de reconsideração interposto contra acórdão que julgou irregulares as contas dos recorrentes, condenando-os em débito e multa, em razão de fraude na licitação e na execução do contrato de repasse celebrado com vistas à execução de pavimentação de avenidas na localidade.

Município de Cascavel/CE.

3. Recorrentes:  Antônio Carlos Alves de Lima (XXX.070.183-XX); Daniely Silva de Souza (XXX.707.343-XX); Décio Paulo Bonilha Munhoz (XXX.971.540-XX); Giane Santos Almeida (XXX.608.563-XX); Raimundo Nonato Dias (XXX.660.913-XX).

13.1. Ministros presentes: José Mucio Monteiro (Presidente), Walton Alencar Rodrigues, Benjamin Zymler, Augusto Nardes, Aroldo Cedraz, Raimundo Carreiro, Ana Arraes, Bruno Dantas (Relator) e Vital do Rêgo.
13.2. Ministros-Substitutos presentes: Augusto Sherman Cavalcanti, Marcos Bemquerer Costa, André Luís de Carvalho e Weder de Oliveira.

BRUNO DANTAS

Ministro-Substituto Augusto Sherman Cavalcanti.

Cuidam os autos de recurso de reconsideração interposto em conjunto por Antônio Carlos Alves de Lima, Daniely Silva de Souza, Décio Paulo Bonilha Munhoz, Giane Santos Almeida e Raimundo Nonato Dias (peça 153) contra o Acórdão 2818/2017-TCU-Plenário (peça 108) , por meio do qual este Tribunal julgou irregulares as contas dos recorrentes, condenando-os em débito e aplicando-lhes multa, no âmbito de tomada de contas especial (TCE) .
Essa TCE foi instaurada por determinação do Acórdão 62/2013-TCU-Plenário, proferido no processo de representação TC Processo 018.660/2012-6, em razão de irregularidades verificadas durante auditoria realizada na Prefeitura Municipal de Cascavel/CE, envolvendo a execução do Contrato de Repasse 330081/2010, celebrado entre o Município e o Ministério das Cidades, por intermédio da Caixa Econômica Federal, com vistas à execução de pavimentação de avenidas na localidade.
A deliberação recorrida, relatada pelo Ministro-Substituto Augusto Sherman Cavalcanti, apresentou o seguinte teor:
"9.1. com fundamento nos arts. 1º, inciso I, 16, inciso III, alínea 'c', da Lei 8.443/92, c/c os arts. 19 e 23, inciso III, da mesma lei e com os arts. 1º, inciso I, 209, inciso III, 210 e 214, inciso III do Regimento Interno, julgar irregulares as contas dos Srs. Antônio Carlos Alves de Lima, Daniely Silva de Souza, Décio Paulo Bonilha Munhoz, Francisco Adriano Alves Castelo Branco, Francisco de Assis Pinto Bilhar Júnior, Giane Santos Almeida, José Airton de Lima, Raimundo Nonato Dias e Thais Regina da Silva Bilhar e das empresas A.P.B.J. Construções Indústria, Comércio e Serviços de Mão de Obra Ltda. e Etecon - Empresa Técnica de Construções e Consultoria Ltda., condenando-os em débito, solidariamente, pelas quantias constantes do quadro a seguir, e fixando-lhes o prazo de quinze dias, a contar das notificações, para que comprovem, perante este Tribunal (art. 214, inciso III, alínea 'a', do Regimento Interno) , o recolhimento das dívidas aos cofres do Tesouro Nacional, atualizadas monetariamente e acrescidas dos juros de mora calculados a partir das respectivas datas até as datas dos efetivos recolhimentos, na forma prevista na legislação em vigor:
	Data
	Valor (R$) 
	Data
	Valor (R$) 
	Data
	Valor (R$) 

	29/6/2012
	326.925,30 
	2/1/2013
	98.620,00 
	3/1/2013
	35.700,44 

9.2. aplicar, individualmente, aos Srs. Antônio Carlos Alves de Lima, Daniely Silva de Souza, Décio Paulo Bonilha Munhoz, Francisco Adriano Alves Castelo Branco, Francisco de Assis Pinto Bilhar Júnior, Giane Santos Almeida, José Airton de Lima, Raimundo Nonato Dias e Thais Regina da Silva Bilhar e às empresas A.P.B.J. Construções Indústria, Comércio e Serviços de Mão de Obra Ltda. e Etecon - Empresa Técnica de Construções e Consultoria Ltda., a multa prevista no art. 57 da Lei 8.443/92, c/c o art. 267 do Regimento Interno, no valor de R$ 70.000,00 (setenta mil reais) , com a fixação do prazo de quinze dias, a contar da notificação, para que comprovem, perante este Tribunal (art. 214, inciso III, alínea 'a' do Regimento Interno) , o recolhimento das dívidas ao Tesouro Nacional, atualizadas monetariamente desde a data do presente acórdão até a dos efetivos recolhimentos, se forem pagas após o vencimento, na forma da legislação em vigor;
9.3. autorizar, desde logo, nos termos do art. 28, inciso II, da Lei 8.443/92, a cobrança judicial das dívidas, caso não atendidas as notificações;
9.4. com fundamento no art. 46 da Lei 8.443/1992, c/c o art. 271 do Regimento Interno do TCU, declarar inidôneas as empresas A.P.B.J. Construções Indústria, Comércio e Serviços de Mão de Obra Ltda. (CNPJ 07.405.573/0001-44) e Etecon - Empresa Técnica de Construções e Consultoria Ltda. (CNPJ 06.787.978/0001-21) para participarem, pelo prazo de 3 (três) anos, de licitação que envolva recursos públicos federais; e
9.5. com fundamento no art. 16, § 3º, da Lei 8.443/92 c/c o § 6º do art. 209 do Regimento Interno, remeter cópia deste Acórdão à Procuradoria da República no Estado do Ceará, para o ajuizamento das ações civis e penais que entender cabíveis.
Admitido o processamento do recurso (peça 185) , porquanto preenchidos os requisitos previstos no art. 33 da Lei 8.443/1992, conferi efeito suspensivo aos itens 9.1, 9.2 e 9.3 do acórdão recorrido em relação aos recorrentes.
Instruído o presente feito, faço reproduzir, com os ajustes que julgo pertinentes, o exame técnico e o encaminhamento oferecidos pela Secretaria de Recursos deste Tribunal (peça 213) , que contou com a anuência do corpo diretivo da unidade (peças 214 e 215) :
"HISTÓRICO
3. Cuida-se de tomada de contas especial instaurada por determinação contida no Acórdão 62/2013-TCU-Plenário (peça 34 dos autos) , expedida no processo de representação TC-Processo 021.085/2013-7, com vistas a identificação de responsáveis/beneficiários por licitação montada, simulada ou mediante conluio, com a contratação de empresa sem capacidade operacional para execução do objeto, durante a execução do Contrato de Repasse 0330081-54, objetivando a execução de pavimentação nas Avenidas Padre Valdevino Nogueira e Chanceler Edson Queiróz, no Município de Cascavel/CE.
4. Foram citados os seguintes agentes públicos: a) Décio Paulo Bonilha Munhoz, Prefeito Municipal de Cascavel/CE; b) José Airton de Lima, Secretário de Infraestrutura e Serviços Públicos; c) Daniely Silva de Souza, Giane Santos Almeida e Antônio Carlos Alves de Lima, Membros da Comissão Permanente de Licitação.
5. Também citadas as empresas habilitadas no certame (ETECON - Empresa Técnica de Construção e Consultoria Ltda. e A.P.B.J. Construções Indústria, Comércio e Serviços de Mão de Obra Ltda.) e os sócios-proprietários (Raimundo Nonato Dias, Francisco Adriano Alves Castelo Branco, Francisco de Assis Pinto Bilhar Júnior e Thais Regina da Silva Bilhar) , na qualidade de responsáveis solidários.
6. As irregularidades que conduziram a análise e o julgamento estão assentadas em 3 evidências: a) desclassificação injustificada da empresa APBJ Construções Indústrias, Comércio e Serviços de Mão de Obra Ltda. e classificação indevida da empresa Etecon pela violação do item 4.7 do Edital (item 9.5.1 do Acórdão 62/2013-TCU-Plenário) ; b) ausência de capacidade operacional da empresa Etecon Empresa Técnica de Construção evidenciada na RAIS dos anos de 2007 a 2011 (item 9.5.2 do Acórdão 62/2013-TCU-Plenário) ; c) similitude dos preços apresentados nas propostas sugestivo de acordo prévio (item 9.5.3 do Acórdão 62/2013-TCU-Plenário) .
7. Após o devido processo legal, a Corte julgou irregular as contas (Acórdão 2818/2017-TCU-Plenário) , decisão contra a qual se insurgem os recorrentes.
EXAME DE ADMISSIBILIDADE
8. Nenhuma divergência a ser apontada quanto a proposta positiva de admissibilidade contida nas peças 180-181 e acolhida pelo e. Relator Min. Bruno Dantas (peça 185) , pela admissão do recurso.
EXAME DE MÉRITO
9. Delimitação
10. O objeto do recurso é discutir os critérios de responsabilização dos agentes públicos e das empresas licitantes segundo as justificativas apresentadas para as irregularidades apontadas no curso do processo, bem como analisar os efeitos da decretação de revelia de responsável que apresentou defesa nos autos.
11. Eis a relação de documentos juntados pelos recorrentes que serão analisados no recurso: a) Croqui da localização das Avenidas Padre Valdevino Nogueira, Chanceler Edson Queiroz, Prefeito Vitoriano Antunes e Dr. Pedro de Queiroz Ferreira, cujas reformas foram executadas pelas empresas Etecon e Casais (peça 153, p. 23) ; b) registros fotográficos de placas das obras de pavimentação executadas no Município (peças 153, p. 24-25) ; c) Contratos de obra firmados com as empresas Casais e Etecon (peça 153, p. 27-33) ; d) Documentos da execução da obra com a empresa Etecon (peça 153, p. 34-53) .
12. Questão preliminar: da alegação de nulidade pela declaração da revelia da responsável Daniely Silva de Souza
13. Em sede de questão preliminar, a recorrente Daniely Silva de Souza se insurge contra a decretação de revelia na decisão recorrida, a despeito da apresentação de defesa nos autos (peça 92) .
Análise
14. A recorrente apresentou razões de defesa de forma tempestiva (peça 92) , com a apreciação exaustiva dos argumentos na instrução elaborada pela Secex/CE (peça 100, p. 7-10) , havendo apenas uma menção equivocada, no voto condutor, quanto à falta de defesa da responsável. Todavia, a decisão não decretou expressamente a revelia da responsável e, ademais, incorporou as razões de decidir da unidade técnica:
12. Tanto a unidade instrutiva quanto o MP/TCU, portanto, concordam quanto ao mérito destas contas, conclusões a que me alinho, incorporando suas análises às minhas razões de decidir. No que se refere aos encaminhamentos propostos, considero pertinente, apenas, reforçar alguns aspectos e promover alguns pequenos ajustes.
15. Não existe, portanto, nulidade a ser decretada em sede de recurso, uma vez que não houve prejuízo na decisão cujos fundamentos estão contidos na instrução que antecedeu o julgamento e foram devidamente incorporadas ao acórdão (pas de nullité sans grief) , cuidando-se de equívoco que não causou prejuízos à recorrente.
16. Dos critérios de julgamento da licitação indicativos de direcionamento da licitação
17. Alegam os recorrentes a ocorrência de equívoco na transcrição da ata de julgamentos, uma vez que a empresa APBJ atendeu aos requisitos do item 4.9 do Edital, com a assinatura das planilhas de orçamento e dos cronogramas físico-financeiro por sócio e pelo engenheiro responsável, sendo que a desclassificação teria ocorrido por indicação de prazo inferior para conclusão da obra (120 dias) , em divergência com o item 4.7 do Edital. Assevera que a qualificação da empresa Etecon atendeu aos elementos contidos no Edital, com a observância dos itens 4.7 e 4.9 do Edital (prazo de conclusão da obra indicado na proposta e assinatura das propostas de preço pelas pessoas indicadas no Edital) .
18. Afirmam os recorrentes a inexistência de vícios no procedimento de licitação, devendo ser considerado a ausência de impugnações por parte dos licitantes, reforçando a legitimidade no julgamento realizado pela Comissão de Licitações, não existindo falta de zelo, desídia, dolo ou má-fé na conduta dos agentes públicos envolvidos.
Análise
19. Na desclassificação da proposta da empresa APBJ, fato registrado na ata de julgamento contida na peça 3, p. 131 do TC-Processo 018.660/2012-6, foram apontados 3 motivos distintos para a desclassificação da proposta, quais sejam, violações aos itens 4.7, 4.9 e 4.10 do Edital (4.7 - prazo de execução não superior a 150 dias; 4.9 - Assinatura das planilhas pelo responsável técnico e pelo representante legal da empresa; 4.10 - Planilha de composição de preços e discriminação da composição do BDI - Edital da Licitação: peça 3, p. 46 do TC-Processo 018.660/2012-2) .
20. Razão assiste aos recorrentes quanto ao motivo de desclassificação da proposta pela existência de divergência observável entre o prazo de 120 dias para a execução das obras indicado na contracapa da proposta (peça 4, p. 130 do TC-Processo 018.660/2012-2) e na planilha orçamentária (peça 4, p. 131-133 do TC-Processo 018.660/2012-2) e o cronograma de execução físico-financeiro que apontava um prazo de execução da obra em 150 dias (peça 4, p. 134-136 do TC-Processo 018.660/2012-2) .
21. No que concerne à desclassificação da proposta pela ausência de assinaturas solidárias do responsável técnico e do representante legal da empresa (item 4.9 do Edital) , cuida-se de fundamento factual não observado na proposta analisada, uma vez que essa foi devidamente assinada conforme a exigência contida no item 4.9 do Edital, tratando-se, segundo a narrativa dos recorrentes, de falha formal na transcrição da ata de julgamento.
22. Por fim, existe um fundamento autônomo na desclassificação da proposta, qual seja, a ausência de planilha discriminada dos elementos que compõem o BDI, segundo a exigência contida no item 4.10 do Edital, exigência que somente foi atendida pela proposta da empresa vencedora (peça 4, p. 129 do TC-Processo 018.660/2012-2) , razão pela qual a desclassificação da empresa ABPJ pela violação do item 4.10 do Edital mostra-se justificada nos termos do Edital.
23. Ou seja, a desclassificação da proposta da empresa APBJ encontra fundamentos legítimos no Edital e no princípio de estreita obediência ao instrumento convocatório, sendo que, dos motivos indicados na ata de julgamento, apenas a violação ao item 4.9 é incorreta, sendo legítimos os demais fundamentos utilizados para desclassificação, o que demonstra que a atitude dos integrantes da Comissão foi adequada, em virtude da ocorrência de outras violações aos termos da convocação, suficientes para o descarte da proposta de preços.
24. Portanto, é razoável o acolhimento das razões dos recorrentes (membros da comissão de licitação) no sentido de se reconhecer falha formal irrelevante para o deslinde do julgamento, uma vez que, embora um dos motivos apontados não tenha ocorrido (ausência de assinaturas) , os demais motivos eram suficientes para a deliberação adotada pela Comissão e a consequente desclassificação da proposta de preços da empresa APBJ.
25. Por outro lado, a decisão da comissão de licitações que classificou a proposta da empresa Etecon não pode ser classificada como ilegal em suposta violação aos itens 4.7 e 4.9 do Edital. Na origem, a Corte adotou no Acórdão 62/2013-TCU-Plenário (julgamento da representação - peça 38 do TC Processo 018.660/2012-6) e no Acórdão 2818/2017-TCU-Plenário (julgamento da TCE ora recorrida - peça 108 destes autos) os fundamentos de fato indicados na instrução elaborada pela Secex/CE:
b) em referência à vencedora (ETECON - Empresa Técnica de Construção e Consultoria Ltda.) , a equipe constatou a não observância do prazo máximo de 150 dias para execução dos trabalhos que deveria ter sido apresentado por esta licitante (item 4.7 do edital) e ausência de assinaturas dos responsáveis técnicos nas planilhas de orçamento/cronograma físico-financeiro, conforme exigido pelo item 4.9 da norma editalícia (peça 29, p 1/3) ;
 (peça 30, p. 2 do TC-Processo 021.085/2013-7) 
26. Pedindo vênias à douta Secex-CE, que elencou de forma incompleta os fatos em sua instrução, é de se verificar que:
a) foi indicado na proposta de preços da empresa vencedora o prazo de execução de 150 dias (peça 4, p. 119 do TC-Processo 018.660/2012-2) , consistente com o prazo indicado no cronograma físico-financeiro (peça 4, p. 123 do TC-Processo 018.660/2012-2) , não havendo violação ao item 4.7 do Edital;
b) a planilha de preços e o cronograma físico-financeiro foram assinados por Raimundo Nonato Dias (peça 4, p. 119-129 do TC-Processo 018.660/2012-2) , atendendo a exigência contida no item 4.9 do Edital, uma vez que se confundem a pessoa do responsável técnico (Certidão de acervo técnico - peça 4, p. 74 e 87 do TC-Processo 018.660/2012-2) e do representante legal (Contrato social - peca 4, p. 58 do TC-Processo 018.660/2012-2) , sendo suficiente uma única assinatura.
27. Portanto, tanto a decisão de desclassificação da empresa APBJ quanto a decisão de classificação da empresa Etecon se mostram corretas segundo os documentos contidos no procedimento de licitação, sendo possível admitir que a indicação do motivo de desclassificação da proposta da empresa APBJ pela violação do item 4.9 revela erro de natureza formal, inapto a alterar o resultado do julgamento realizado pela referida Comissão de Licitação.
28. Por fim, o argumento de ausência de recursos por parte dos participantes da licitação não pode ser, em princípio, considerado favoravelmente aos recorrentes, uma vez que a ausência de recursos também poderia ocorrer numa situação em que os agentes houvessem laborado de forma acertada para designar um vencedor na licitação. Ou seja, a ausência de recursos por parte dos licitantes não é argumento suficiente para afastar eventual alegação de irregularidade na licitação. Todavia, as circunstâncias objetivas observadas no julgamento realizado pela Comissão apontam para a legitimidade do julgamento das propostas procedido pelos agentes da prefeitura.
29. Da capacidade operacional da empresa segundo a análise da Relação Anual de Informes Sociais (RAIS) e demais evidências observadas
30. Afirmam os recorrentes que a empresa Etecon teria funcionários registrados na RAIS, tendo apresentado retificação das informações prestadas (TC-Processo 018.660/2012-6 - Ofício 85/2013) , não sendo possível afirmar a inexistência de capacidade operacional. Aduz a incidência do art. 30 da Lei de Licitações (Lei 8.666/93) segundo a qual seria exigível apenas a comprovação de existência do pessoal técnico, e não da existência de vínculos empregatícios.
31. Assevera que a execução integral da obra não se coadunaria com a afirmação de incapacidade operacional da empresa, sendo que a informação de que a empresa teria sede no Estado do Rio Grande do Norte seria fruto de confusão.
32. Afirma que duas empresas estariam fazendo atividades de pavimentação no local em ruas adjacentes, sendo que a empresa licitante estaria executando obras nas Avenidas Padre Valdevino Nogueira e Chanceler Edson Queiroz e a outra empresa (Casais Brasil Empreendimentos Imobiliários Ltda.) estaria executando obras de pavimentação nas Ruas Vitoriano Antunes e Dr. Pedro de Queiroz Ferreira, com recursos alocados pelo Ministério do Turismo, sendo que esta empresa teria sede no Rio Grande do Norte.
Análise
33. A análise das RAIS como elemento de constatação da capacidade operacional deve ser apreciada no contexto concreto da contratação, razão pela qual a falta de registro de funcionários em períodos anteriores a contratação (2007-2010) não pode servir de prova de ausência de capacidade operacional, uma vez que não é razoável exigir que a empresa mantenha empregados cadastrados em períodos que não está desempenhando atividade econômica.
34. Note-se, portanto, que a RAIS relevante para avaliar a capacidade operacional é aquela relativa ao período de execução das obras (2011) , uma vez que a ordem de serviços foi emitida em 3/12/2010 (peça 153, p. 37) .
35. Existe nos autos da representação documento que comprova a entrega de retificação da RAIS do ano-base 2011 com a existência de 23 vínculos laborais (peça 56, p. 52 do TC-Processo 018.660/2012-6) , consistente com as guias de recolhimento do FGTS (peça 56, p. 34-43 do TC-Processo 018.660/2012-6) , indicando um total de 23 vínculos empregatícios até a competência de julho de 2011.
36. Assim, a empresa possuía empregados registrados em folha de pagamento no período relevante de 5 meses das obras (150 dias) , executadas no início de 2011. Ou seja, durante o período relevante de execução da obra, a empresa mantinha empregados registrados em quantidade razoável para desempenhar a atividade de pavimentação, não sendo possível afirmar a existência de incapacidade operacional em relação a empresa.
37. Ademais, a ausência de capacidade operacional da empresa vencedora não era um fato que pudesse ser conhecido pelos agentes municipais, ao menos em vista dos documentos exigíveis no curso da licitação e contidos no processo de contas. Ou seja, não há elementos probatórios que conduzam à ideia de que os agentes públicos tenham se associado para a pratica de fraude no curso da licitação, uma vez que a RAIS não é um documento exigível na habilitação técnica (art. 30 da Lei 8.666/93) , especialmente pelo fato de que não é exigível que a empresa detenha a totalidade dos funcionários no momento da licitação, bastando a prova da existência de profissional detentor de atestado de responsabilidade técnica (art. 30, § 1o, I da Lei 8.666/93) .
38. Nessa linha de pensamento, a Comissão de Licitações estaria laborando de forma irregular se houvesse inserido no Edital a exigência de existência prévia de funcionários, o que implicaria em autêntica restrição ao caráter competitivo da licitação, especialmente em se tratando de obra de pequena monta, para qual não se exige conhecimentos técnicos específicos (obras de calçamento) .
39. É de se notar que a evidência colhida pela Secex-CE e empregada no acórdão recorrido, de que a empreiteira seria oriunda do Estado do Rio Grande do Norte (peça 32, p. 1; peça, 109, p. 1) é explicável pela existência de 2 empresas distintas desenvolvendo atividades de pavimentação, sendo que a segunda empresa, executando obra de pavimentação em avenidas adjacentes, teria sede no Rio Grande do Norte.
40. Portanto, a metodologia de 'aferição junto aos beneficiários locais do empreendimento' (peça 31, p. 1) se mostrou equivocada, uma vez que a narrativa apresentada pelos recorrentes, no sentido de existência de obras concomitantes, é consistente com o croqui das avenidas (peça 153, p. 23) , os registros fotográficos das placas de obra (peça 153, p. 24-25) e os contratos da empresa Casais Brasil Empreendimentos Imobiliários (peça 153, p. 27-29) .
41. No que se refere à capacidade operacional da empresa vencedora do certame, embora a conclusão da obra, por si só, não possa afirmar a existência da capacidade, os elementos específicos da presente tomada de contas especiais permitem articular de forma verossímil a capacidade operacional e a conclusão da obra segundo a qualidade contratada.
42. Caso se cuidasse da hipótese de ausência de capacidade operacional, existiriam 2 resultados prejudiciais à aplicação dos recursos públicos: pagamento de obra não executada ou obra executada fora dos parâmetros legais. Em ambas situações, a empresa de fachada (sem capacidade operacional) receberia recursos públicos e não teria condições ou de executar a obra ou efetuar os reparos necessários a funcionalidade da obra, impondo nova contratação e novos dispêndios para a conclusão da obra.
43. No caso concreto, é consabido que a liberação de recursos financeiros por parte da Caixa, por força contratual, é antecedida pelo ateste por servidor responsável (item 8.1 - peça 153, p. 52) , sendo razoável presumir que a liberação de 100% dos recursos (segundo tabela infra) atesta a conclusão da obra segundo os aspectos técnicos exigidos, não havendo questionamentos quanto à funcionalidade do empreendimento concluído:
		Parcela
	Valor Solicitado/Recebido
	Status
	Data de Inclusão
	Número da OB
	Data da OB

	001
	326.925,30 
	Realizada
	06/05/2011 
	0803928
	27/06/2012

	002
	98.620,00 
	Realizada
	06/05/2011 
	0810950
	27/12/2012

	003
	35.700,44 
	Realizada
	06/05/2011 
	0811807
	28/12/2012

	004
	31.854,26 
	Realizada
	06/05/2011 
	0801268
	13/01/2015

44. Assim, tendo sido concluída a obra, conforme as informações obtidas junto ao agente interveniente (Caixa) , a presunção natural é de que os funcionários empregados na obra tinham relação laboral com a empresa contratada, não sendo possível asseverar a ausência de capacidade operacional da empresa contratada.
45. Da proximidade de preços das propostas como critério de identificação de fraude à licitação
46. Afirmam os recorrentes que a proximidade dos preços das propostas decorreu apenas do fato de que as planilhas orçamentárias foram elaboradas com a aplicação de descontos nos itens da planilha do Edital, sendo que as planilhas conteriam preços próximos aos valores de mercado para os itens orçados, impedindo a concessão de descontos maiores. Entende que a desclassificação das propostas por parte da Comissão de Licitação somente poderia ocorrer com base nos elementos contidos no processo licitatório.
Análise
47. Um primeiro ponto que merece reflexão é o fato de que a proposta da empresa APBJ foi legitimamente desclassificada, segundo os termos do Edital e conforme a análise realizada no item anterior, razão pela qual se mostra equivocado o procedimento de comparar a proposta de preços de uma empresa classificada com proposta desclassificada. Em outros termos, o objeto licitado foi entregue à única empresa classificada no procedimento com proposta de preços compatível, não sendo possível a comparação com proposta que não era passível de acolhimento.
48. Assim, a participação da empresa cuja proposta de preços foi desclassificada (APBJ) não teve relação com o suposto resultado danoso, uma vez que em se tratando de licitação realizada na modalidade de tomada de preços, inexiste um número mínimo de participantes (art. 22, II, § 2º da Lei 8.666/93) , sendo plenamente legítimo a homologação da licitação com apenas um único participante.
49. Ora, se é possível a homologação da licitação com um único participante (como o foi no caso concreto) , fica evidenciado que suposta fraude licitatória poderia ser perpetrada sem a participação de outros licitantes, não sendo possível afirmar que a participação da empresa teria a mera finalidade de dar aparência de legalidade ao certame, especialmente no caso em que inexistem outros elementos que apontem intervenção direta ou indireta no processo de escolha.
50. Cumpre reforçar que o entendimento ora delineado se aplica ao caso concreto por se tratar de procedimento licitatório na modalidade de tomada de preços, para qual não se exige um número mínimo de participantes. Caso a licitação houvesse sido realizada sob a modalidade convite, seria plausível admitir que a participação de outras empresas se prestaria apenas a dar um verniz de legalidade ao procedimento de reduzidos participantes.
51. No que concerne à proximidade dos preços das propostas, o argumento contido no acórdão por si só não é suficiente para fundamentar a condenação, uma vez que os orçamentos elaborados estão relacionados ao orçamento básico da Prefeitura, com o lançamento de descontos para os diversos itens da proposta.
52. Ou seja, o suposto alinhamento de preços é plenamente justificado pela ação autônoma dos licitantes na aplicação de pequenos descontos percentuais sobre a planilha de custos da Prefeitura, inexistindo elementos de conexão entre as propostas, mas apenas uma proximidade com os preços de referência contidos no Edital.
53. Em casos de acertamento de condutas com finalidade fraudatória, as evidências que conduzem ao julgamento devem ser mais contundentes, com a necessidade de observação de outras circunstâncias: coincidência de elementos gráficos das propostas, vícios comuns de grafia, participação de empresas com composição societária comum ou relatos extraídos de processos criminais.
54. No presente caso, a mera circunstância de proximidade das propostas ao preço de referência, especialmente no caso em que a prova emprestada da esfera criminal não indicou qualquer associação criminosa específica na execução do convênio por parte das empresas licitantes, se apresenta como insuficiente para sustentar a condenação dos responsáveis pela fraude a licitação, conforme se depreende do voto condutor do Acórdão 2818/2017-TCU-Plenário, ora vergastado (peça 109) :
6. Adicionalmente, a equipe de auditoria deixou registrado que consta do Relatório da Operação Gárgula da Polícia Federal, que investigou esquema de desvio de recursos públicos, corrupção ativa e passiva e lavagem de dinheiro em municípios cearenses a partir de fraude em procedimentos licitatórios, a apreensão de diversos carimbos junto ao Cedisc - Centro de Desenvolvimento Integrado Social e Cultural/Instituto Praxis de Educação, Cultura e Ação Social (peça 22, p.661/662) , entre eles o da empresa Etecon. Consta, também do referido relatório, que a empresa Etecon participou de licitações investigadas pela Polícia Federal, embora sem lhe atribuir diretamente responsabilidade por irregularidades (peça 23, p. 360/372) . Por outro lado, no que se refere à licitante A.P.B.J, sabe-se que a empresa participou de licitação com indícios de fraude, conforme processo autuado no TCU, TC-Processo 030.943/2011-6 (Registro Fiscalis 889/2011) , assim como foi mencionada em operação fraudulenta apontada no mencionado Relatório da Operação Gárgula (peça 24, p. 237/239) , (peça 25, p.274/275) e (peça 26, p. 371/385) .
55. Portanto, todos os argumentos que conduziram a decisão condenatória e reapreciados nos itens anteriores, analisados à luz dos novos argumentos e documentos trazidos pelos recorrentes, permitem julgar como correta a conduta dos responsáveis públicos e das empresas envolvidas, possibilitando o acolhimento integral dos recursos.
INFORMAÇÕES ADICIONAIS SOBRE A POSSIBILIDADE DE APROVEITAMENTO DO RECURSO AOS DEMAIS RESPONSÁVEIS
56. As circunstâncias objetivas analisadas para a exoneração dos recorrentes, quais sejam, a existência de justificativas para as decisões de desclassificação/classificação de propostas de preços pela comissão de licitação, a existência de indicativos de capacidade operacional da empresa contratada e a justificativa para os preços contidos nas propostas, podem ser aproveitadas aos demais responsáveis, nos termos do art. 281 do Regimento Interno/TCU:
Art. 281. Havendo mais de um responsável pelo mesmo fato, o recurso apresentado por um deles aproveitará a todos, mesmo àquele que houver sido julgado à revelia, no que concerne às circunstâncias objetivas, não aproveitando no tocante aos fundamentos de natureza exclusivamente pessoal.
CONCLUSÕES
57. A menção no acórdão da ausência de apresentação da defesa da responsável Daniely Silva de Souza não importa a decretação de nulidade, uma vez que não houve decretação expressa da revelia, tendo sido analisada a defesa da responsável na instrução que antecedeu e foi incorporada as razões de decidir.
58. A decisão que desclassificou a proposta de preços da empresa APBJ está calcada em fatos contidos no processo de licitação (erro na indicação do prazo de execução e ausência de planilha de composição de BDI) , sendo justificável o equívoco na indicação de violação do item 4.9 do Edital e irrelevante para o resultado final (desclassificação da proposta) .
59. Por outro lado, mostra-se correta a decisão que deliberou pela classificação da proposta da empresa Etecon, uma vez que a proposta indicou de forma adequada o prazo de execução da obra e continha assinatura de responsável técnico e representante da empresa, confundidos na mesma pessoa.
60. A avaliação de capacidade operacional pela análise da RAIS deve se focar no ano de execução das obras (2011) , período em que a empresa detinha registro de 23 vínculos laborais, com as guias de recolhimento do FGTS correspondentes, razão pela qual não seria possível a desclassificação da empresa por não ter, em período anteriores, registro de funcionários em folha de pagamento, sendo exigível apenas a prova de existência de responsável técnico no momento da licitação.
61. A evidência usada no julgamento no sentido de que a empresa tinha sede no Rio Grande do Norte se justifica com a existência concomitante de outra empresa desenvolvendo atividades de pavimentação em avenidas adjacentes, com recursos federais diversos, induzindo ao erro o procedimento de aferição junto aos beneficiários locais do empreendimento.
62. A alegação de inexistência de capacidade operacional não se coaduna com a conclusão da obra, com indicativo de execução sem problemas técnicos e liberação integral dos recursos, pendendo as evidências em favor da empresa contratada, quanto à possibilidade de alocação dos empregados na atividade de pavimentação.
63. A desclassificação justificada da empresa APBJ indica a ocorrência de procedimento licitatório com uma única proposta válida, razão pela qual a hipótese de fraude licitatória, particularmente pela empresa desclassificada, se fragiliza, uma vez que o argumento central de alinhamento de preços é justificado pela elaboração da planilha de preços com a aplicação de descontos percentuais mínimos em relação ao preço de referência da Prefeitura contido no Edital.
64. Identificada circunstâncias objetivas que apontam para a exoneração dos recorrentes, é de boa técnica a aplicação do art. 281 do Regimento Interno do TCU para estender os efeitos da decisão aos demais responsáveis condenados pelo Tribunal e que não apresentaram recursos.
PROPOSTA DE ENCAMINHAMENTO
Deste modo, submete-se à consideração superior a presente análise do recurso de reconsideração interposto por Antônio Carlos Alves de Lima, Daniely Silva de Souza, Décio Paulo Bonilha Munhoz, Giane Santos Almeida e Raimundo Nonato Dias contra o Acórdão 2818/2017-TCU-Plenário, para propor, com base nos artigos 32 e 33, da Lei 8.443/92, c/c o artigo 285 do RI/TCU:
a) conhecer e dar provimento aos recursos, para julgar regulares as contas dos responsáveis e dar quitação, afastar o julgamento de irregularidade e a imposição de débito e multa aos responsáveis, suprimindo integralmente os itens 9.1 e 9.2 do Acórdão;
b) modificar ex officio a decisão em relação aos responsáveis Francisco Adriano Alves Castelo Branco, Francisco de Assis Pinto Bilhar Júnior, José Airton de Lima, Thais Regina da Silva Bilhar, A.P.B.J. Construções Indústria, Comércio e Serviços de Mão de Obra Ltda. e Etecon - Empresa Técnica de Construções e Consultoria Ltda., com fundamento no art. 281 do RI/TCU, julgando regulares as contas dos responsáveis e suprimir os itens 9.1, 9.2 e 9.4 do Acórdão;
c) dar ciência aos recorrentes, à Prefeitura de Cascavel e à Procuradoria da República no Estado do Ceará da decisão que vier a ser adotada.
O Ministério Público junto ao TCU, em oitiva regimental, manifestou-se em discordância com a unidade instrutora, nos seguintes termos (peça 217) :
"Trata-se de Tomada de Contas Especial instaurada por determinação contida no Acórdão 62/2013-TCU-Plenário (peça 34 dos autos) , exarada nos autos da representação constante no TC-Processo 018.660/2012-6, com vistas à identificação de responsáveis/beneficiários por licitação montada, simulada ou mediante conluio, com a contratação de empresa sem capacidade operacional para execução do objeto, durante a execução do Contrato de Repasse 0330081-54 (Siafi 738.993) , objetivando a execução de pavimentação nas Avenidas Padre Valdevino Nogueira e Chanceler Edson Queiróz, no Município de Cascavel/CE.
Foram responsabilizados, mediante o Acórdão 2818/2017-TCU-Plenário (peça 108) , os gestores Décio Paulo Bonilha Munhoz (Prefeito Municipal de Cascavel/CE) e José Airton de Lima (Secretário de Infraestrutura e Serviços Públicos) , os Membros da Comissão Permanente de Licitação Daniely Silva de Souza, Giane Santos Almeida e Antônio Carlos Alves de Lima, sendo que do lado dos favorecidos constam as empresas ETECON - Empresa Técnica de Construção e Consultoria Ltda. e A.P.B.J. Construções Indústria, Comércio e Serviços de Mão de Obra Ltda. e solidariamente os sócios-proprietários (Raimundo Nonato Dias, Francisco Adriano Alves Castelo Branco, Francisco de Assis Pinto Bilhar Júnior e Thais Regina da Silva Bilhar) .
Influenciada pela 'Operação Gárgula' da Polícia Federal, investigação que apurou fraudes em licitações no Estado do Ceará, estes autos incorporaram informações externas.
Assim, o acórdão recorrido, da relatoria do Ministro Substituto Augusto Sherman Cavalcanti, julgou as contas irregulares a fim de condenar as pessoas físicas e jurídicas relacionadas anteriormente ao pagamento do dano apurado e aplicar-lhes individualmente a multa prevista do art. 57 da Lei 8.443/1992.
Em sede de Recurso de Reconsideração, o auditor encarregado da análise (peça 213) sugeriu o conhecimento do recurso e provimento integral por entender que: a decisão que desclassificou a proposta da A.P.B.J. foi amparada em divergência na indicação do prazo de execução (item 4.7) e ausência de planilha de composição de BDI (item 4.10) , sendo escusável o equívoco da CPL ao apontar o item 4.9 do edital como um dos motivos; está correta a decisão que optou pela classificação da proposta da empresa Etecon, visto as informações necessárias terem sido apontadas corretamente pela licitante; no ano de execução da obra (2011) houve o ajuste na RAIS para 23 empregados com vínculo laboral; a afirmação de execução do objeto por empresa do Rio Grande do Norte é equivocada, uma vez que havia no mesmo período a execução de obras em avenida adjacente por outra empresa; a desclassificação justificada da empresa A.P.B.J. permite a continuidade de procedimento licitatório com uma única proposta válida; a desclassificação da A.P.B.J. fragiliza o argumento de alinhamento de preços, vez que a elaboração de planilha de preços com a aplicação de descontos percentuais mínimos em relação ao preço de referência contido no Edital é plausível; por fim, as circunstâncias objetivas levam ao aproveitamento de todos os responsável arrolados na TCE.
Em relação à tomada de preço, primeiro aspecto avaliado pelo auditor, a conduta dos integrantes da Comissão Permanente de Licitação e dos gestores municipais, em que pese exista a possibilidade de firmar contrato com o único licitante não desclassificado, deveria ter sido outra por se tratar de obra de engenharia corriqueira. Cancelar e certame e tentar atrair mais interessados pelo projeto aumentariam as chances de celebrar contratação por um preço menor, em vez de aceitar proposta com valor bem próximo da composição de custo do projeto básico elaborado pelo município.
Sobre a desclassificação da empresa A.P.B.J., isso, por si só, não afasta a possibilidade de ter existido conluio entre as construtoras, pois tal conclusão apresentada pela Unidade Técnica originária foi acolhida pelo Relator a quo e está associada à proximidade dos valores, com descontos ofertados que ficaram entre 0,5% e 1,03%, percentual incompatível com a competitividade de empresas que pretendem contratar com a Administração Pública.
Quanto à tentativa de demonstrar capacidade operacional por meio da retificação de dados da RAIS do ano 2011, com indicação de 23 pessoas contratadas (peça 56, p. 52 do TC-Processo 018.660/2012-6) , avaliamos que essa mão de obra parece insuficiente para justificar o volume de recursos recebidos por obras supostamente executadas nos anos de 2010 (R$ 753.374,50) , 2011 (R$ 1.942.392,03) e 2012 (R$ 1.443.340,35) , informações trazidas pelos recorrentes (Anexo V - peça 153, p. 49-51) e constante no Portal de Transparência do Tribunal de Contas dos Municípios do Estado do Ceará. Isso reforça a suspeita de fraude em licitações levantada pela Polícia Federal no Estado do Ceará, inclusive com execução de projetos por pessoa diversa da contratada.
A propósito, às páginas 34 a 43 da peça 56 do TC Processo 018.660/2012-6 percebe-se que a Etecon só empregou 23 pessoas entre os meses de julho e outubro de 2011, sendo que em março era 1 funcionário, em abril 4, em maio 7, em junho 19 e em novembro 22.
Ainda sobre a receita de 2011, a empresa Etecon recebeu o total de R$ 1.942.394,03 dos municípios de Tauá, Cascavel, Barroquinha e Salitre, ou seja, com 23 pessoas a construtora executou ao longo de curto período do ano obras em quatro municípios.
Oportuno anotar ainda que a empresa A.P.B.J., segundo o referido portal da transparência, recebeu dos municípios cearenses nos anos de 2010, 2011 e 2012, respectivamente, R$ 4.771.993,08, R$ 8.765.521,86 e R$ 13.596.699,83. Construtora igualmente suspeita de participar de fraudes em licitações no Estado.
Quanto à tentativa de justificar a indicação pela população de que a executante da pavimentação das ruas foi uma firma do Rio Grande do Norte, o CNPJ da empresa que subscreve o Contrato 20/20017 (13.290.835/0001-75) (peça 153, p. 27-29) pertence à Casais Brasil, Engenharia e Construção Ltda. Segundo consulta nos sistemas de informações do TCU, empresa aberta em 9/2/2011 no endereço Rua Xavier da Silveira 45 - salas 404 e 405, Bairro de Copacabana, na cidade do Rio de Janeiro/RJ, informação que não permite afastar de plano o registro de que as obras atinentes ao Contrato de Repasse 0330081-54 teriam sido conduzidas por empresa do Rio Grande do Norte. Ademais, as obras desta segunda contratação deveriam ser executadas em 150 dias a partir da data de assinatura, que ocorreu em 3/1/2012, descabendo falar em concomitância em relação à obra que está em discussão nesta TCE, porquanto o termo firmado com a Etecon (peça 153, p. 31-33) , a ser executado também em 150 dias após a assinatura (3/12/2010) , distancia no aspecto temporal do Contrato 20/20017 em quase um ano.
Ao confrontar as placas de páginas 24 e 25 da peça 153 com as informações contratuais apresentadas anteriormente, percebemos algumas inconsistências. Em relação à placa da obra a ser executada pela Etecon não estão legíveis informações como data de início, término e empresa responsável. Quanto à segunda obra, também não consta o nome da empresa executante, mas a data de início (25/6/2012) e de término (30/3/2013) não são coincidentes com as datas definidas no Contrato 20/20017.
Ainda sobre o Contrato 20/20017, celebrado pelo preço de R$ 510.951,32, houve apenas um pagamento de R$ 190.221,16 no ano de 2013 (http://www.tcm.ce.gov.br/transparencia/index.php/negociante/showMunicipios/idn/13290835000175/versao/2013/nome/CASAIS+BRASIL+EMPREENDIMENTOS+IMOBILIARIOS+LTDA) .
Por fim, no tocante à execução, não há explicação nos autos para que um contrato celebrado em 2010, com duração estimada de 150 dias, tenha sido incluído para pagamento em 6/5/2011 e liquidado por OB de 27/6/2012, 27/12/2012, 28/12/2012 e 13/1/2015 (peça 213, p. 8) , quer dizer, primeiro pagamento mais de um ano depois da inclusão.
Dito isso, à vista das inconsistências que impedem o estabelecimento de firme liame entre as informações processuais, o que faz com que os fundamentos da responsabilização sejam mantidos, encaminhamos pelo conhecimento e não provimento ao recurso ora analisado."	
	É o Relatório.

Alanna Castelo Branco Alencar (6854/OAB-CE) e outros, representando Antônio Carlos Alves de Lima, Daniely Silva de Souza, Décio Paulo Bonilha Munhoz, Giane Santos Almeida e Raimundo Nonato Dias.

Procurador Marinus Eduardo De Vries Marsico.

TOMADA DE CONTAS ESPECIAL. OBRAS DE PAVIMENTAÇÃO. FRAUDE A LICITAÇÃO. CLASSIFICAÇÃO INDEVIDA DA EMPRESA CONTRATADA. CONTRATAÇÃO DE EMPRESA SEM CAPACIDADE OPERACIONAL. AUSÊNCIA DE NEXO DE CAUSALIDADE FINANCEIRO. DÉBITO. MULTA. RECURSO DE RECONSIDERAÇÃO. CONHECIMENTO. PROVIMENTO PARCIAL AO RECURSO PARA EXCLUIR DA RELAÇÃO DE RESPONSÁVEIS SOLIDÁRIOS PELO DÉBITO O PREFEITO, O SECRETÁRIO DE INFRAESTRUTURA E SERVIÇOS PÚBLICOS E OS MEMBROS DA COMISSÃO DE LICITAÇÃO. JULGAMENTO PELA REGULARIDADE DAS CONTAS DO PREFEITO E DO SECRETÁRIO DE INFRAESTRUTURA E SERVIÇOS PÚBLICOS. JULGAMENTO PELA REGULARIDADE COM RESSALVA DAS CONTAS DOS MEMBROS DA COMISSÃO DE LICITAÇÃO.

TOMADA DE CONTAS ESPECIAL (TCE)

Secretaria de Recursos (Serur); Secretaria de Controle Externo de Tomada de Contas Especial (SecexTCE).

Em julgamento recurso de reconsideração interposto em conjunto por Antônio Carlos Alves de Lima, Daniely Silva de Souza, Décio Paulo Bonilha Munhoz, Giane Santos Almeida e Raimundo Nonato Dias contra o Acórdão 2818/2017-TCU-Plenário, por meio do qual este Tribunal julgou irregulares as contas dos recorrentes, condenando-os em débito e aplicando-lhes multa, no âmbito de tomada de contas especial (TCE) .
Esta TCE foi instaurada por determinação do Acórdão 62/2013-TCU-Plenário, proferido no processo de representação TC Processo 018.660/2012-6, em razão de irregularidades verificadas durante auditoria realizada na Prefeitura Municipal de Cascavel/CE, envolvendo a execução do Contrato de Repasse 330081/2010, celebrado entre o Município e o Ministério das Cidades, por intermédio da Caixa Econômica Federal, com vistas à execução de pavimentação de avenidas na localidade.
A execução foi estimada em R$ 513.645,83, dos quais R$ 493.100,00 corresponderiam aos recursos federais e o restante, R$ 20.545,83, contrapartida municipal. No âmbito do contrato de repasse foram realizados os seguintes pagamentos (peça 109, p. 4) :
	Valor (R$) 
	Data da OB

	326.925,30
	27/6/2012

	98.620,00
	27/12/2012

	35.700,44
	28/12/2012

Além das constatações da equipe de auditoria, estes autos incorporaram informações e dados compartilhados pelo Poder Judiciário (11ª Vara da Justiça Federal, Seção Judiciária do Ceará) , inclusive sigilosos, oriundos das investigações realizadas pelo Departamento de Polícia Federal acerca do esquema de fraudes sob investigação no Ceará (Operação Gárgula) .   
Diante dos indícios de execução fraudulenta do Contrato de Repasse 330081/2010, notadamente a constatação de que a contratada não tinha condições de realizar o objeto, com o consequente pagamento a empresa sem que restasse comprovado ser ela a executora das obras, o Tribunal decidiu preliminarmente desconsiderar a personalidade jurídica da contratada (Etecon) e da licitante (APBJ) , a fim de responsabilizar seus sócios/administradores, em regime de solidariedade com os agentes públicos envolvidos com as irregularidades identificadas. 
Analisadas as alegações de defesa, os responsáveis foram condenados diante das seguintes irregularidades:
2.1. Fraude à licitação evidenciada por (a) conluio entre licitantes (propostas com similitude de preços) , (b) desclassificação injustificada da empresa APBJ e (c) classificação indevida da empresa Etecon; 
2.2. Contratação de empresa sem capacidade operacional para execução do objeto;
2.3. Ausência de nexo de causalidade entre os recursos despendidos e o objeto executado.
Nesta oportunidade, os recorrentes buscam impugnar a decisão desta Corte aduzindo, em síntese, as seguintes teses: 
2.4. A existência de nulidade da decisão decorrente da indevida declaração de revelia da recorrente Daniely Silva de Souza, a qual havia apresentado alegações de defesa; 
2.5. O procedimento licitatório teria sido regular, tendo em vista os seguintes argumentos:
2.5.1. Foram corretos os atos da comissão de licitação de desclassificar a APBJ e classificar a Etecon; 
2.5.2. A não interposição de recurso por parte da empresa desclassificada não é suficiente para demonstrar o conluio; 
2.5.3. Não havia conexão dos responsáveis com os fatos objeto de apuração da Operação Gárgula;
2.5.4. Não havia conluio entre os licitantes, sendo prática comum em licitações ofertar o preço com base em percentual sobre o valor orçado pela administração. A semelhança entre as propostas seria decorrência de a base de cálculo ser a mesma - o orçamento constante do edital;
2.5.5. Indício não é sinônimo de certeza.
2.6. A obra teria sido executada pela contratada, com base nos seguintes argumentos:
2.6.1. Haveria equívoco quanto ao domicílio da executora, apontada como oriunda do Estado do Rio Grande do Norte; 
2.6.2. Não foi apontado, em fundamento à tese de ausência de nexo de causalidade entre os recursos dispendidos e o objeto executado, quem seriam os terceiros executores; 
2.6.3. A contratada teria capacidade técnica para executar a obra, conforme demonstrariam outros contratos celebrados entre ela e municípios cearenses, bem como guias de recolhimento enviadas; 
2.7. A impossibilidade de responsabilizar os membros da comissão de licitação e o ex-prefeito por atos relativos à execução contratual. 
Examinadas as razões recursais, a Serur propõe, em pareceres uniformes (peças 213 a 215) , dar provimento aos recursos, para julgar regulares as contas dos recorrentes, dando-lhes quitação. 
O Ministério Público de Contas, em parecer de lavra do Procurador Marinus Eduardo De Vries Marsico, divergiu da proposta da unidade instrutora, manifestando-se pela manutenção da responsabilização dos recorrentes. 
Estando os autos em meu gabinete, Décio Paulo Bonilha Munhoz apresentou documento expedido pela Caixa Econômica Federal (peça 219) e memoriais (peça 223) .  
Feita essa breve contextualização, passo a decidir.
II
Preliminarmente, ratifico o despacho exarado no sentido de que o presente recurso deve ser conhecido, por preencher os requisitos de admissibilidade previstos na Lei 8.443/1992.
III
Com relação à preliminar de nulidade, concordo com a análise empreendida pela secretaria especializada, transcrita no relatório precedente.
De fato, o relator a quo considerou revel a recorrente Daniely Silva de Souza (alínea "e" do item 9 do voto condutor do acórdão recorrido) . Contudo, suas alegações de defesa foram devidamente analisadas pela unidade instrutora a quo, transcritas no relatório da decisão recorrida (peça 100, p. 7-10) , cujos fundamentos foram, posteriormente, incorporados às razões de decidir do Tribunal, conforme registrado no item 12 do voto. 
Assim, apesar desse aparente equívoco, não houve prejuízo à defesa da recorrente, visto que seus argumentos foram devidamente analisados e considerados pelo Tribunal. Em complemento, ressalto que, segundo a jurisprudência desta Corte, "não há omissão quando a matéria é analisada na instrução da unidade técnica que consta do relatório e que integra as razões de decidir da deliberação." (Acórdão 131/2015-TCU-Primeira Câmara, de minha relatoria) . 
A par do exposto, com fundamento no art. 171 do Regimento Interno desta Corte, segundo o qual nenhum ato será declarado nulo se do vício não resultar prejuízo para a parte, rejeito a alegação de nulidade.
IV
Com relação à segunda tese recursal, acerca da regularidade do procedimento licitatório, cumpre, inicialmente, distinguir as condutas ora analisadas e os respectivos responsáveis. Nesse contexto, a fraude à licitação deve ser atribuída aos licitantes fraudadores, precipuamente, e aos agentes públicos, desde que, no caso, reste demonstrado que estes concorreram com aqueles nessa irregularidade; já as demais, atinentes ao processamento e julgamento da licitação, devem ser atribuídas aos membros da comissão de licitação.
No caso, três irregularidades foram imputadas à comissão de licitação (peça 100, p. 7) .
A primeira irregularidade refere-se à indevida desclassificação da empresa proponente APBJ, por não atender aos seguintes itens do edital (peça 3, p. 46) :
"4.7-Prazo de execução das obras que não poderá ser superior a 150 dias, contados a partir da data fixada na Ordem de Serviços;"
"4.9-As planilhas de orçamento e o Cronograma Físico-Financeiro deverão ser assinadas, solidariamente, pelos responsáveis técnicos e pelo representante legal do licitante;"
Em sua defesa, os recorrentes sustentam a correição dessa decisão. Em fundamento, afirmam que teria havido equívoco na transcrição da ata de julgamento com relação à inobservância do item 4.9 do edital, visto que os documentos teriam sido assinados pelo sócio e pelo engenheiro responsável. No tocante ao item 4.7, alegam que a empresa teria registrado o prazo de 120 dias para execução da obra, quando o estimado no orçamento seria de 150 dias, nos seguintes termos:
"No entanto, o que ocorreu foi que aludida empresa, ao invés de apresentar como prazo de execução da obra, estimado no orçamento em 150 dias, apresentou prazo de execução de 120 dias, divergindo do cronograma físico-financeiro onde colocou prazo de execução de 150 dias.
Desta forma, resta demonstrado que a empresa não apresentou proposta de preços coerente com o cronograma, tendo sido, portanto corretamente desclassificada, conforme se depreende da documentação que já foi anexada ao Processo (...) ."
Não há como acolher os argumentos recursais.
Em primeiro lugar, com relação à inobservância do item 4.9 do edital, os próprios recorrentes reconhecem a falha no procedimento de avaliação das propostas, ao sustentarem ter havido equívoco na transcrição da ata de julgamento. 
Em segundo, com relação ao item 4.7, apresentam argumento acerca de suposta divergência de prazos executórios - a licitante teria previsto a execução em 120 dias quando o projeto previa em 150 - o qual não legitimaria a desclassificação da proposta da empresa APBJ. Quanto ao tema, vale lembrar que a execução em prazo inferior ao previsto, além de atender aos anseios da administração, em especial a eficiência, era permitida pela cláusula editalícia, a qual exigia, apenas, que o prazo de conclusão da obra não fosse superior a 150 dias. Não há, portanto, como acolher a tese de que fora regular a desclassificação da proposta da APBJ. 
A segunda irregularidade refere-se à indevida classificação da empresa contratada (Etecon) . Segundo a unidade instrutora a quo, deveriam os membros da comissão permanente de licitação desclassificar a empresa, por descumprimento do item 4.7 do edital (prazo de execução não superior a 150 dias) . Contudo, como bem observou a Serur, foi indicado na proposta de preços da empresa vencedora o prazo de execução de 150 dias, mesmo prazo constante do cronograma físico-financeiro, não havendo, portanto, violação ao edital.
A terceira irregularidade refere-se à conduta omissiva da comissão permanente de licitação, a qual, ao se deparar com propostas com preços similares, teria deixado de atuar no sentido de evitar fraude ao certame, nos seguintes termos (peça 100, p. 9) :
"47. Neste sentido, vale frisar que as relações percentuais apresentadas pela equipe de auditoria demonstraram ato de cunho intencional na similitude de preços das propostas apresentadas em relação ao orçamento-base. Ao contrário do declarado, tanto a empresa Etecon, quanto à empresa A.P.B.J., elaboraram suas planilhas de preços com margens muito próximas aos valores sugeridos pela prefeitura, de maneira a preservarem os seus ganhos. Tal assertiva é comprovada devido ao fato de que ambas não apresentaram grandes variações percentuais entre si, mas se situaram em margens muito próximas, chegando a maior cotação a 1,75% do preço base. 
48. Assim, não se justifica a defesa de que os preços levaram em conta os custos praticados pelas ofertantes, dado que inexistem, nem custos uniformes por parte de empresas distintas, muito menos custos idênticos entre itens diversos (grifo nosso) , como se quis demonstrar as licitantes por meio dos orçamentos-propostas apresentados, como se pode observar por intermédio dos itens concreto e pavimentação que tiveram reduções similares (TC Processo 018.660/2012-6, peça 34, p. 3) em relação ao orçamento-base. 
49. Ao que se constata, houve ato intencional das participantes em reduzirem os preços ofertados em relação ao orçamento base utilizando-se de percentuais semelhantes ou iguais, o que denota a combinação dos preços, logo a quebra de sigilo das propostas, situação contrária a que se declarou. Enquanto a empresa A.P.B.J. empregou como índice algo em torno de 1,005%, aplicando-o a vários itens, a empresa Etecon optou por utilizar aos itens da sua proposta diversos percentuais, que variaram entre 0,96% e 1,75% (exceto para o item Esc. Carga e transporte de material 1ª. categoria DMT=5Km cujo valor orçado foi de 3,12097 inferior ao cotado pela prefeitura) . Como tais condutas relevam atitudes semelhantes entre as empresas, há de se concluir da existência de ajuste por parte das licitantes como o fito de fraudar o caráter competitivo do certame, cuja prática se amolda perfeitamente ao tipo contido no art. 90 do Estatuto Licitatório."
Com base nessa irregularidade, os membros da comissão de licitação foram responsabilizados, em solidariedade com os demais responsáveis, pelo dano ao erário (peça 100, p. 9-10) :
"50. Defende-se que a comissão poderia atuar no sentido de evitar fraude ao certame, haja vista ser de fácil percepção, não dependendo de nenhum tipo de análise de maior complexidade. Ou seja, um simples cálculo matemático como o realizado pela equipe seria suficiente para identificar o alinhado dos preços praticados pelas licitantes. Ademais, ao não fazê-lo carreou para si o ônus da prova que não atuou de forma a pactuar com o ilícito. 
51. Válido lembrar que a própria lei de licitações estabelece o dever de cuidado por parte dos participantes das comissões de licitações ao estabelecer no § 3º do art. 43 ' (...) a promoção de diligência destinada a esclarecer ou a complementar a instrução do processo, vedada a inclusão posterior de documento ou informação que deveria constar originariamente da proposta'. Portanto, o exame da documentação é atividade inerente à atuação da CPL como se observa da definição estabelecida na lei para a CPL, no art. 6º, XVI: comissão, permanente ou especial, criada pela Administração com a função de receber, examinar e julgar (grifo nosso) todos os documentos e procedimentos relativos às licitações e ao cadastramento de licitantes. 
52. Diante do exposto, rejeitam-se as alegações apresentadas por Daniely Silva de Souza e consideram-se revéis Giane Santos Almeida e Antônio Carlos Alves de Lima."  
Reanalisando o caso, não me parece que fosse perceptível, pelos membros da comissão de licitação, a fraude com base tão somente na mencionada similitude dos preços, os quais apresentavam percentuais próximos. Segundo a unidade instrutora a quo, enquanto a empresa APBJ adotou o índice de 1,005%, a empresa Etecon empregou diversos percentuais, que variaram entre 0,96% e 1,75%.
Apesar da proximidade de valores, não há outros elementos, tais como equivalência de índices, coincidências de elementos gráficos, vícios comuns de grafia ou composição societária comum das licitantes que, no conjunto, possibilitassem à comissão de licitação constatar a existência de conluio entre os proponentes. 
Ademais, conforme destacou a Serur, uma vez que as propostas foram elaboradas com base no orçamento básico da Prefeitura, com lançamento de descontos para os diversos itens cotados, é possível, em tese, a existência de propostas próximas aos preços de referência do edital. 
Cabe lembrar que a modalidade licitatória sob exame é a tomada de preços, situação distinta, portanto, de outras tomadas de contas especiais instauradas a partir da Operação Gárgula, em que as fraudes foram verificadas em convites. Nestes casos, o fato de os interessados serem escolhidos e convidados pelo poder público motivou o Tribunal a responsabilizar os gestores e os membros da comissão de licitação em face das escolhas manifestamente inadequadas que fizeram.
Resta, portanto, somente a impropriedade relativa à desclassificação indevida da empresa APBJ, a qual, ressalto, não possibilita a conclusão de que os membros da comissão de licitação tenham atuado em conluio com as licitantes, razão pela qual não vislumbro fundamento para a responsabiliza-los solidariamente com os demais pelo dano apurado.
Entendo que essa impropriedade, por caracterizar uma falta de natureza formal a qual não deu causa ao dano apurado nos autos, não justifica o julgamento pela irregularidade das contas dos membros da comissão de licitação, enquadramento que possui consequências jurídicas por demais gravosas para a conduta sob exame.
Desse modo, considero adequado reformar a decisão recorrida para, com fundamento no art. 16, inciso II, da Lei 8.443/1992, julgar regulares com ressalva as contas dos membros da comissão de licitação, tornando, por consequência, insubsistentes as multas que lhe foram cominadas.
V
Com relação à capacidade operacional da contratada, verificou-se que a empresa Etecon não a possuía, segundo dados obtidos a partir da Relação Anual de Informações Sociais (Rais) , empregados em diversos anos (2007, 2009, 2010) , incluso o período da execução contratual (2011) , apresentando vínculo empregatício somente de dois empregados em 2008 (peça 100, p. 3) .
Nesta etapa processual, os recorrentes sustentam ter havido erro de informação da Rais, cuja retificação dos dados fora acostada aos autos. 
Examinados os argumentos recursais, a Serur chama atenção para a impossibilidade de se exigir da contratada empregados cadastrados em período anterior à execução das obras, 2011, ano para o qual a empresa teria demonstrado a existência de 23 vínculos laborais. Por fim, como a obra fora concluída, haveria, segundo a Serur, uma "presunção natural" "de que os funcionários empregados na obra tinham relação laboral com a empresa contratada, não sendo possível asseverar a ausência de capacidade operacional da empresa contratada" (peça 213, p. 8) . 
O Ministério Público de Contas defende posicionamento diverso, no sentido de que as 23 pessoas contratadas durante 2011 seriam insuficientes "para justificar o volume de recursos recebidos por obras supostamente executadas nos anos de 2010 (R$ 753.374,50) , 2011 (R$ 1.942.392,03) e 2012 (R$ 1.443.340,35) ".
Em relação a esse ponto, dissinto da unidade instrutora, alinhando-me à análise empreendida pelo Ministério Público junto ao TCU. 
A Serur adota uma premissa equivocada de que, se a obra foi concluída, então os funcionários empregados na obra tinham relação laboral com a contratada. Contudo, a conclusão da obra não necessariamente implica a relação de vínculo empregatício entre os funcionários e a contratada, pois a obra pode simplesmente ter sido executada por outra empresa. E, neste caso, surgem diversos problemas, como: (a) a executora, ao não participar da licitação, não demonstrou estar habilitada para a execução da obra; (b) a possibilidade de a executora ter sido paga por outra fonte de recursos, diversa do contrato de repasse sob exame.
Nesses casos, é pacífico o entendimento de que a ausência de vínculo entre a contratada e o executor, conjugada ao pagamento efetuado àquela, impossibilita o estabelecimento do nexo de causalidade financeiro. Esse entendimento é sintetizado no seguinte enunciado da jurisprudência selecionada desta Corte (Acórdão 2800/2019-TCU-Plenário, 4.509/2018-Segunda Câmara, 5.796/2017-Segunda Câmara, 2.496/2016-Plenário) :
"A utilização de empresa de fachada para a realização do objeto do convênio não permite o estabelecimento do necessário nexo entre os recursos repassados e o objeto avençado, ainda que este esteja, comprovadamente, executado."
Há, ainda, enunciado similar, referente ao Acórdão 2044/2016-TCU-Primeira Câmara (Rel. Ministro Benjamin Zymler) :
"A contratação de empresa de fachada por entidade convenente rompe o nexo de causalidade entre os recursos federais repassados e o objeto executado, pela impossibilidade fática de a obra ter sido executada por empresa que não existia de fato."
No caso, a ausência da capacidade operacional da contratada restou adequadamente caracterizada, conforme exposto pelo Ministério Público de Contas no excerto a seguir transcrito, conclusão à qual me alinho:
 "Quanto à tentativa de demonstrar capacidade operacional por meio da retificação de dados da RAIS do ano 2011, com indicação de 23 pessoas contratadas (peça 56, p. 52 do TC-Processo 018.660/2012-6) , avaliamos que essa mão de obra parece insuficiente para justificar o volume de recursos recebidos por obras supostamente executadas nos anos de 2010 (R$ 753.374,50) , 2011 (R$ 1.942.392,03) e 2012 (R$ 1.443.340,35) , informações trazidas pelos recorrentes (Anexo V - peça 153, p. 49-51) e constante no Portal de Transparência do Tribunal de Contas dos Municípios do Estado do Ceará. Isso reforça a suspeita de fraude em licitações levantada pela Polícia Federal no Estado do Ceará, inclusive com execução de projetos por pessoa diversa da contratada. 
A propósito, às páginas 34 a 43 da peça 56 do TC Processo 018.660/2012-6 percebe-se que a Etecon só empregou 23 pessoas entre os meses de julho e outubro de 2011, sendo que em março era 1 funcionário, em abril 4, em maio 7, em junho 19 e em novembro 22. 
Ainda sobre a receita de 2011, a empresa Etecon recebeu o total de R$ 1.942.394,03 dos municípios de Tauá, Cascavel, Barroquinha e Salitre, ou seja, com 23 pessoas a construtora executou ao longo de curto período do ano obras em quatro municípios. 
Oportuno anotar ainda que a empresa A.P.B.J., segundo o referido portal da transparência, recebeu dos municípios cearenses nos anos de 2010, 2011 e 2012, respectivamente, R$ 4.771.993,08, R$ 8.765.521,86 e R$ 13.596.699,83. Construtora igualmente suspeita de participar de fraudes em licitações no Estado.
Quanto à tentativa de justificar a indicação pela população de que a executante da pavimentação das ruas foi uma firma do Rio Grande do Norte, o CNPJ da empresa que subscreve o Contrato 20/20017 (CNPJ 13.290.835/0001-75) (peça 153, p. 27-29) pertence à Casais Brasil, Engenharia e Construção Ltda. Segundo consulta nos sistemas de informações do TCU, empresa aberta em 9/2/2011 no endereço Rua Xavier da Silveira 45 - salas 404 e 405, Bairro de Copacabana, na cidade do Rio de Janeiro/RJ, informação que não permite afastar de plano o registro de que as obras atinentes ao Contrato de Repasse 0330081-54 teriam sido conduzidas por empresa do Rio Grande do Norte. Ademais, as obras desta segunda contratação deveriam ser executadas em 150 dias a partir da data de assinatura, que ocorreu em 3/1/2012, descabendo falar em concomitância em relação à obra que está em discussão nesta TCE, porquanto o termo firmado com a Etecon (peça 153, p. 31-33) , a ser executado também em 150 dias após a assinatura (3/12/2010) , distancia no aspecto temporal do Contrato 20/20017 em quase um ano. 
Ao confrontar as placas de páginas 24 e 25 da peça 153 com as informações contratuais apresentadas anteriormente, percebemos algumas inconsistências. Em relação à placa da obra a ser executada pela Etecon não estão legíveis informações como data de início, término e empresa responsável. Quanto à segunda obra, também não consta o nome da empresa executante, mas a data de início (25/6/2012) e de término (30/3/2013) não são coincidentes com as datas definidas no Contrato 20/20017." (destaquei) 
Verifico, do exposto, que os elementos trazidos aos autos demonstram uma incongruência entre o quadro de empregados da empresa e o objeto do contrato de repasse sob exame, razão pela qual rejeito os argumentos recursais apresentados. 
VI
Com relação ao conluio entre os licitantes, o Tribunal considerou suficientes os indícios apontados pela unidade instrutora a quo. Considero que os argumentos recursais quanto a esse ponto não afastam as principais ocorrências, razão pela qual rejeito a defesa. 
Destaco, em complemento, que, pelo fato de o conluio ser uma conduta de difícil comprovação por meios diretos de prova, a jurisprudência tem admitido a utilização de meios indiretos, isto é, elementos que possibilitam alcançar uma conclusão acerca do fato mediante a realização de operações inferenciais. O indício, nesse contexto, é todo fato conhecido, devidamente provado, suscetível de conduzir ao conhecimento de um fato desconhecido, a ele relacionado, por meio de uma inferência (raciocínio indutivo-dedutivo) . 
A possibilidade de utilizar indícios como meio de prova é bem sintetizada no seguinte trecho do voto condutor do Acórdão 57/2003-TCU-Plenário, de relatoria do Ministro Ubiratan Aguiar:
"5. (...) Entendo que prova inequívoca de conluio entre licitantes é algo extremamente difícil de ser obtido, uma vez que, quando 'acertos' desse tipo ocorrem, não se faz, por óbvio, qualquer tipo de registro escrito. Uma outra forma de comprovação seria a escuta telefônica, procedimento que não é utilizado nas atividades deste Tribunal. Assim, possivelmente, se o Tribunal só fosse declarar a inidoneidade de empresas a partir de provas inquestionáveis, como defende o Analista, o art. 46 se tornaria praticamente letra morta. 
6. O Supremo Tribunal Federal, no julgamento do RE nº 68.006-MG, manifestou o entendimento de que indícios vários e coincidentes são prova. Tal entendimento vem sendo utilizado pelo Tribunal em diversas situações, como nos Acórdãos-Plenário nº s 113/95, 220/99 e 331/02. Há que verificar, portanto, no caso concreto, quais são os indícios e se eles são suficientes para constituir prova do que se alega." 
 (destaquei) 
Nessa linha, para a comprovação da fraude, deve haver pluralidade de indícios correlacionados entre si, além da existência, por óbvio, de razões dedutivas entre os indícios e os fatos que destes se inferem, no caso, a existência de conluio entre os licitantes com a finalidade de frustrar o caráter competitivo do certame. Tal entendimento encontra respaldo na jurisprudência desse Tribunal, conforme mostram os Acórdãos 1.293/2011, 1.618/2011, 159/2012 e 2596/2012, todos do Plenário.
No caso concreto, os indícios que apontaram para a fraude ao certame foram a proximidade dos preços ofertados pelas duas empresas, a ausência de irresignação da licitante quanto à indevida desclassificação e, em especial, a falta de capacidade técnica das proponentes para execução do ajuste. 
O Ministério Público de Contas reforça a ligação deste caso com a Operação Gárgula, em que ocorrências semelhantes foram constatadas mediante a investigação de esquema de desvio de recursos públicos, corrupção ativa e passiva e lavagem de dinheiro em municípios cearenses a partir de fraudes e conluios em procedimentos licitatórios.
O voto condutor do acórdão recorrido apresenta a relação entre as empresas no âmbito da referida Operação (peça 109, p. 1) :
"5. Visando a complementar sua instrução, a equipe de auditoria retornou ao município com vistas a averiguar se a obra efetivamente havia sido realizada pela licitante vencedora. Em consulta a pessoas que mantinham atividades nas ruas beneficiadas pelas obras de pavimentação, foram informados que a empreiteira executora seria oriunda do Estado do Rio Grande do Norte, informação essa que não se coaduna com os dados da empresa contratada, cujo domicílio fiscal é o Município de Fortaleza/CE.
6. Adicionalmente, a equipe de auditoria deixou registrado que consta do Relatório da Operação Gárgula da Polícia Federal, que investigou esquema de desvio de recursos públicos, corrupção ativa e passiva e lavagem de dinheiro em municípios cearenses a partir de fraude em procedimentos licitatórios, a apreensão de diversos carimbos junto ao Cedisc - Centro de Desenvolvimento Integrado Social e Cultural/Instituto Praxis de Educação, Cultura e Ação Social (Peça 22, p.661/662) , entre eles o da empresa Etecon. Consta, também do referido relatório, que a empresa Etecon participou de licitações investigadas pela Polícia Federal, embora sem lhe atribuir diretamente responsabilidade por irregularidades (Peça 23, p. 360/372) . Por outro lado, no que se refere à licitante A.P.B.J, sabe-se que a empresa participou de licitação com indícios de fraude, conforme processo autuado no TCU, TC-Processo 030.943/2011-6 (Registro Fiscalis 889/2011) , assim como foi mencionada em operação fraudulenta apontada no mencionado Relatório da Operação Gárgula (Peça 24, p. 237/239) , (Peça 25, p.274/275) e (Peça 26, p. 371/385) ."
Entendo que não foram apresentados, nesta etapa recursal, elementos aptos a afastar os indícios verificados na primeira decisão, razão pela qual não merecem prosperar os argumentos sob exame.
VII
Diferentemente é a perspectiva acerca dos agentes e da condição que eles tinham de verificar essas ocorrências de conluio entre as empresas quando ainda não eram conhecidas as informações da mencionada operação da Polícia Federal. 
Os recorrentes sustentam a impossibilidade de responsabilizar os membros da comissão de licitação e o ex-prefeito por atos relativos à execução contratual. 
Conforme expus em itens precedentes deste voto, entendo não ser cabível a responsabilização dos membros da comissão de licitação pelo dano.
Quanto ao ex-prefeito, tampouco verifico, nos autos, a existência de elementos suficientes para caracterizar a sua culpa no caso concreto. Explico.
Foi imputada ao recorrente uma conduta culposa em sentido estrito, relacionada ao dever de supervisão e controle, conforme se observa do seguinte excerto da instrução da unidade a quo  (peça 100, p. 3) :
"Décio Paulo Bonilha Munhoz, prefeito municipal de Cascavel/CE (Ofício 202/2014 e 745/2014, peças 44 e 74) : 
a) Irregularidade: não realizou adequadamente a supervisão sobre a atuação dos membros da Comissão Permanente de Licitação e do secretário de Infraestrutura e Serviços Públicos, procedendo assim em culpa in vigilando, em relação à Tomada de Preços 2010.11.09.01 e ao contrato dela resultante, que objetivava a colocação de piso intertravado nas Avenidas Padre Valdevino Nogueira e Chanceler Edson Queiroz oriunda do Contrato de Repasse 330081-54/2010, permitindo a ocorrência de: 
- desclassificação injustificada da empresa A.P.B.J. Construções Indústria, Comércio e Serviços de Mão de Obra Ltda., quando não foi observado, como alegado pela CPL, a inobservância dos itens 4.7 e 4.9 (Peça 28, p. 1/3) da norma editalícia (itens 4.7 e 4.9) , e classificação da empresa Etecon como vencedora, quando esta deveria ter sido desclassificada em razão do descumprimento do item 4.7 do edital, em infringência ao art. 37, caput da CF/1988 c/c 3º da Lei 8.666/1993; 
- inexistência de capacidade operacional por parte da licitante vencedora, haja vista que o relatório da Rais, exercício de 2010, evidenciou que a empresa não possuía empregados nesse ano, data da realização da licitação, sendo que, nos demais anos pesquisados (2007, 2009 e 2011) , não apresentou vínculos empregatícios e, em 2008, somente dois empregados, em infringência ao art. 30, inc. II, c/c o art. 78, inc. II, da Lei de Licitações, verificando-se, ainda, de acordo o Sistema Rais do Ministério do Trabalho, que a outra participante também não tinha, no exercício de 2010, pessoal suficiente para executar as obras, constando a empresa A.P.B.J., em 2010, com apenas seis empregados (Peças 20 e 21, p. 1) , e, em 2008, com apenas três; 
- cotação de preços pelas licitantes de valores praticamente iguais, para todos os itens, sendo constatado que os preços das empresas A.P.B.J. e Etecon (vencedora) tiveram a diferença ínfima a menor de 0,5% e 1,03%, respectivamente, em relação ao orçamento-base da prefeitura, conforme tabela constante do subitem 9.9 abaixo"
Nesse mesmo sentido apontou o relator no voto condutor do acórdão recorrido:
"13. Com efeito, a alegação de ilegitimidade passiva apresentada pelo Sr. Décio Paulo Bonilha Munhoz, então Prefeito Municipal, sob o argumento da delegação de competência, não se sustenta. Conforme relembrado pela unidade técnica, já há entendimento sedimentado no âmbito desta Corte no sentido da configuração de responsabilidade solidária entre os gestores públicos e aqueles a quem hajam descentralizado competências (vide, e.g., Acórdão 296/2011-TCU-Segunda Câmara, 1190/2009 - TCU - Plenário, 1715/2008 - TCU - Plenário, 3765/2011 - TCU - Plenário e 2603/2011 - TCU - Plenário) , tendo em vista seus deveres de escolher adequadamente aqueles a quem atribuirão funções e de supervisionar os atos por eles praticados. 
14. O contrato de repasse em questão, além de haver sido firmado pelo próprio Sr. Décio Paulo Bonilha Munhoz (vide fls. 8/14, peça 3, e peça 27) , envolvia o emprego de pouco mais de meio milhão de reais (R$ 493.100,00 + R$ 20.545,83 = R$ 513.645,83) , o que exigiria do então Prefeito atenção ao controle de sua execução. Em quadros como esse, ademais, mesmo que a função de ordenador de despesas houvesse sido por ele delegada, condição que o responsável alega mas não comprova, ainda lhe competiria o dever de acompanhar o bom andamento do ajuste. Poder-se-ia até questionar, aliás, em que medida a delegação do poder de ordenar despesas, caso de fato haja sido levada a efeito, não constituiu supressão de valiosa instância de controle, circunstância que, uma vez mais, implicaria a responsabilidade solidária do titular do executivo municipal." (destaquei) 
No plano teórico, a culpa, elemento nuclear da responsabilidade civil, apresenta como pressuposto o dolo, consubstanciado na intenção do agente em praticar o ilícito, ou a culpa em sentido estrito, como a que ora se imputa ao recorrente, caracterizada pela violação de um dever jurídico diante da falta de cautela (inobservância do dever de cuidado) .
Em apertada síntese, a culpa em sentido estrito pode ser definida como uma conduta que produz um resultado ilícito não desejado pelo agente, mas previsível. Trata-se aqui da previsibilidade objetiva, isto é, da possibilidade de o resultado ser antevisto por um gestor de prudência mediana. 
A demonstração da culpa perpassa, portanto, por duas etapas. 
Na primeira, verifica-se qual o modelo geral de comportamento seria esperado para a atividade na qual se insere o agente, ou seja, o comportamento adotado por uma pessoa diligente, segundo parâmetros sociais ou profissionais de conduta (critério do homem médio) . 
Na segunda, procede-se ao cotejo entre o modelo geral de comportamento (aquilo que era esperado do agente) e a conduta do caso concreto. Inobservado esse critério, ou seja, não sendo previsto por parte do agente algo que seria razoável prever, haverá a culpa.
No caso em exame, conforme afirmei anteriormente, não identifico elementos suficientes para afirmar que os membros da comissão de licitação soubessem, ou mesmo tivessem condição de prever o conluio entre os licitantes. Não seria esse o modelo geral de comportamento esperado. Ora, se não era exigível por parte dos responsáveis pelo processamento da licitação prever o resultado lesivo, tampouco o seria por parte do prefeito, ocupante do cargo hierarquicamente mais elevado da administração municipal.
Da mesma forma, não seria razoável exigir do prefeito a detecção da ausência de capacidade operacional da contratada, haja vista ter sido ela habilitada para prestar o serviço pela comissão de licitação e ter sido o objeto executado, sem que houvesse apontamentos de inadimplência por parte da Caixa Econômica Federal. Não se pode esquecer que a obra não era execução complexa (assentamento de bloquete intercalado, conforme destaca o recorrente) e o principal indício de fraude à execução foi obtido a partir do Relatório da Rais, pesquisa que extrapola as atividades esperadas de um prefeito no exercício da supervisão administrativa. 
Em memorial apresentado junto ao meu gabinete o ex-prefeito argumenta que a condução dada a este processo acabou sendo influenciada pelas ocorrências da chamada Operação Gárgula:
"Na realidade, o d. parquet parte de um pré-conceito que vem envenenando a presente TCE, porquanto a todo momento se fala da 'Operação Gárgula', sendo que até hoje não apareceu qualquer mínimo indicio de existência dessa com o presente caso e nem muito menos com os recorrentes. É como se os recorrentes já estivessem condenados antecipadamente e se buscasse a todo custo corroborar com a prematura conclusão.
 (...) 
Quanto à impugnação à capacidade operacional da empresa vencedora, o MP busca justificar seu parecer com base em outras obras executadas em outros municípios nos anos de 2010 - 2011 e 2012, período que na maior parte do tempo não corresponde ao tempo objeto do presente recurso. O MP desconsidera fato relevante apontado pelo setor técnico do TM, a obra de Cascavel era de simples execução, eis que se referia a tão somente assentamento de bloquete intercalado.
O MP chega ao absurdo, com todo o respeito, de levantar dados da empresa A.P.B.J., assentando que a mesma é suspeita de participar de fraudes, sendo que a mesma não é objeto da presente TCE, foi desclassificada e JAMAIS foi contratada pelos recorrentes. Referido pedido de condenação com base nessa insinuação desconsidera as garantias mínimas do devido processo legal, descuidando igualmente de questão importantíssima, que se tratou de Tomada de Contas, onde a convocação é para todos. Se houve conluio foi entre as empresas."
Considerando ainda que, neste caso concreto, tratou-se de tomada de preços, e não convite, e que é razoável supor que o prefeito não tivesse condições de, à época dos fatos, identificar as ocorrências e o conluio entre as empresas, considero adequado afastar sua responsabilidade, em linha com a proposta da Serur.
Com efeito, a partir das circunstâncias do caso, entendo que não está suficientemente caracterizada a culpa do prefeito pelas fraudes perpetradas.
O mesmo entendimento deve ser aplicado ao então Secretário de Infraestrutura e Serviços Públicos, José Airton de Lima. Embora revel e não tendo interposto recurso contra o acórdão condenatório, os fundamentos ora apresentados possibilitam a alteração do julgamento em relação a este responsável, por aplicação direta do disposto no art. 281 do Regimento Interno desta Corte de Contas.
Feitas essas considerações, entendo que deve ser dado provimento parcial ao presente recurso para, com fundamento no art. 16, inciso II, da Lei 8.443/1992, julgar regulares com ressalva as contas dos membros da comissão de licitação. Ademais, entendo que as contas do ex-prefeito e do ex-Secretário Infraestrutura e Serviços Públicos devam ser julgadas regulares.
VIII
Incluído em pauta o julgamento deste caso, Décio Paulo Bonilha Munhoz, ex-prefeito, apresentou novos memoriais registrando, em essência, o seguinte (peças 224 e 225, com destaques acrescidos) :
"03. Reforçando ainda mais a necessidade de sustentação oral, importa destacar que o d. MP-TCU (peça 217) rebateu o contundente Parecer Técnico da SERUR (peça 213) , partindo, permissa maxima venia, de um pré-conceito que vem envenenando a presente Tomada de Contas Especial, porquanto a todo momento se reporta à 'Operação Gárgula', como se o caso em tela estivesse inserido no referido esquema de ilícitos, o que não está.
04. Ocorre Exa., que após todos esses anos de investigações, o ex-prefeito, ora peticionante, jamais foi sequer réu na esfera criminal e muito menos foi demandado em qualquer ação de improbidade administrativa quanto ao caso da Operação Gárgula.
 05. Exa., houve ampla investigação por parte da CGU e da Polícia Federal, inclusive com quebra de sigilo telefônico, fiscal, de e-mail, sendo que nunca apareceu o mínimo indício que seja, de envolvimento de qualquer agente da administração do Município de Cascavel daquela época com o esquema fraudulento praticado pela ETECON.
06. E não apareceu Exa., porque nunca existiu. A maior prova de que NUNCA houve cumplicidade entre o ora peticionante e a ETECON é que ao emergir as denúncias contra a empresa e a investigação perante a CGU, o então prefeito, ao tomar ciência, não informou à empresa, deixando-a continuar a obra, ao mesmo tempo em que NÃO pagou mais nenhuma medição.
07. É preciso destacar Exa. que o peticionante, médico, foi Prefeito uma única vez, de 2009 até 2012 e sequer postulou a reeleição, sendo que de lá até os dias de hoje, NUNCA foi réu em nenhum processo criminal. Já na esfera administrativa, apesar de responder por algumas Ações de Improbidade Administrativa de menor gravidade - nenhuma que se reporte ao presente objeto! - não há uma condenação de mérito sequer. Todas essas alegações podem muito bem ser constatadas com uma rápida pesquisa no seu CPF. 
 (...) 
11. Quanto à impugnação à capacidade operacional da empresa vencedora, o MP busca justificar seu parecer com base em outras obras executadas em outros municípios nos anos de 2010 - 2011 e 2012, período que na maior parte do tempo não corresponde ao tempo objeto do presente recurso. O MP desconsidera fato relevante apontado pelo setor técnico do TCU, a obra de Cascavel era de simples execução, eis que se referia a tão somente assentamento de bloquete intercalado. Vale lembrar que não houve superfaturamento, pois o valor da obra atendia aos parâmetros de valores fixados pelo sistema do Estado do Ceará. 
12. O MP chega ao absurdo, com todo o respeito, de levantar dados da empresa A.P.B.J., assentando que a mesma é suspeita de participar de fraudes, sendo que a mesma não é objeto da presente TCE, foi desclassificada e JAMAIS foi contratada pelos recorrentes. Referido pedido de condenação com base nessa insinuação desconsidera as garantias mínimas do devido processo legal, descuidando igualmente de questão importantíssima: tratou-se de Tomada de Contas, onde a convocação foi ampla e irrestrita. Se houve conluio foi entre as empresas.
13. Aduz o MP que 'o CNPJ da empresa que subscreve o Contrato 20/20017 (CNPJ 13.290.835/0001-75) (peça 153, p. 27-29) pertence à Casais Brasil, Engenharia e Construção Ltda (...) aberta em 9/2/2011 no (...) Rio de Janeiro/RJ, informação que não permite afastar de plano o registro de que as obras atinentes ao Contrato de Repasse 0330081-54 teriam sido conduzidas por  empresa do Rio Grande do Norte'. Exa., basta uma rápida leitura do contrato 20/2017, anexo III do Recurso de Reconsideração para constatar que o endereço da empresa é realmente no Rio Grande do Norte. 
14. Quanto ao argumento de que 'no tocante à execução, não há explicação nos autos para que um contrato celebrado em 2010, com duração estimada de 150 dias, tenha sido incluído para pagamento em 6/5/2011 e liquidado por OB de 27/6/2012, 27/12/2012, 28/12/2012 e 13/1/2015 (peça 213, p. 8) .' Eis que mais uma vez o MP desconsidera a burocracia no serviço público e a dificuldade que é tocar obra pública.
15. Para comprovar a concomitância das obras basta analisar o espelho da CEF (peça 219) , onde consta autorização da obra somente em JULHO de 2011 (fl. 01) , vistorias da obra em MARÇO de 2012 e medições em JUNHO e DEZEMBRO de 2012 (fl. 02) . A fim de reforçar o requerente requer a juntada do espelho do SICOV 742570, ref. Ao Contrato 20/20017, onde se comprova que aquela obra foi autorizada em JUNHO de 2012 (doc. em anexo) .
DO PEDIDO
16. Por tudo, a necessidade de provimento do recurso é evidente posto que NÃO HÁ UM PONTO SEQUER QUE DEMONSTRE QUAL ATO ILEGAL teria sido PRATICADO pelo recorrente ora peticionante, muito pelo contrário, toda a condenação baseia-se no pré-conceito da operação gárgula, que em nada se insere no caso presente, TUDO a exigir que a análise do presente recurso seja feita presencialmente, de modo a oportunizar que o causídico ora signatário exerça seu direito de fazer sustentação oral pessoalmente junto ao d. Plenário do e. TCU, nos termos previstos no art. 3º, § 1º da Resolução 311 de 19 de março de 2020."
Em linhas gerais, reforça o ex-prefeito a ideia de que a ligação do caso à Operação Gárgula seria inapropriada, visto que não foi réu em nenhum processo decorrente da referida Operação.	Ante o exposto, voto por que o Tribunal adote o Acórdão que ora submeto à deliberação deste Colegiado.
TCU, Sala das Sessões Ministro Luciano Brandão Alves de Souza, em 20 de março de 2020.
Ministro BRUNO DANTAS 
Relator